---
title: "Aula 11"
author: "Panosso AR & Perecin D"
date: "23-11-2022"
output: html_document
---

```{r setup, include=FALSE}
knitr::opts_chunk$set(echo = TRUE,
                    warning = FALSE,
                    message = FALSE,
                    error = FALSE)
```

# Diagnósticos da análise de variância

Todo delineamento experimental possui um modelo matemático que o representa, e deve ser levado em conta na análise de variância, **aceitando algumas hipóteses básicas necessárias para a validade da análise.** 

No caso do $DIC$, por exemplo, o modelo matemático é definido como:

$$
y_{ij}= \mu + \tau_i + \epsilon_{ij}
$$
onde:

$y_{ij}$: é o valor observado na parcela que recebeu o tratamento *i* na repetição *j*;

$\mu$: é a média geral do experimento;

$\tau_i$ é o efeito devido ao tratamento *i* que foi aplicado à parcela;

$\epsilon_{ij}$ é o efeito dos fatores não controlados na parcela que recebeu o tratamento *i* na repetição *j*.

## Hipóteses básicas para aplicação da análise de variância

As hipóteses básicas que devemos admitir para tornar válida a aplicação da análise de variância são as seguintes:

1) **Aditividade**: Os efeitos dos fatores do modelo são aditivos.
  
2) **Independência**: Os erros (desvios) $\epsilon_{ij}$, devido aos efeitos de fatores não controlados ou acaso devem ser independentes.
  
3) **Homocedasticidade (homogeneidade de variâncias)**: Os erros (desvios) $\epsilon_{ij}$, devido ao acaso devem possuir variância comum $\sigma^2$
  
4) **Normalidade dos desvios**: Os erros ou desvios $\epsilon_{ij}$ devido ao acaso devem possuir distribuição normal de probabilidades.

Uma forma resumida de apresentar estas quatro pressuposições é apresentada a seguir:

$$
\epsilon_{ij} \overset{iid}{\tilde{} }N(0,\sigma^2)  \\
$$
  
Quando as hipóteses básicas não são satisfeitas, como no caso mais frequente a **homocedasticidade**, deve-se utilizar uma transformação dos dados para contormar o problema.


## Transformações

### 1. Raiz Quadrada: $y'=\sqrt{y}$

Geralmente utilizada para **dados de contagem**, que frequentemente seguem a distribuição de *Poisson*, em que a **média e a variância são iguais**. Exemplo, número de ácaros por folha, número de frutos atacados, número de plantas doentes por parcela, etc. No caso de ocorrência de valores nulos ou baixos, recomenda-se $y'=\sqrt{y+0,5}$ ou $y'=\sqrt{y+1}$.

### 2. Arco Seno: $y'=arcoseno\sqrt{\frac{y}{100}}$

Recomendada para **dados de porcentagem**, proveniente de contagem, que geralmente seguem a distribuição **binomial**, como exemplo, $\%$ de plantas atacadas, $\%$ de germinação, etc.

### 3. Tranformação Potência

Quando é constatada uma certa **proporcionalidade entre as médias e os desvios padrões** dos tratamentos. Exemplo: No caso de contagem de insetos, se a população é numerosa, as contagens serão altas para a testemunha e para os tratamentos que não controlam a praga, enquanto que, para os tratamentos que controlam a praga, a amplitude de variação será baixa.

Pode-se verificar isso pelo diagrama de dispersão,  visualizando a reta $y = a + b x$, plotando-se: $x = log(média)$ versus $y = log(desvio padrão)$. 

  + Se $b=2,0$, a transformação adequada é a recíproca: $y' = y^{-1}$;
  + Se $b=1,5$, a transformação adequada é a recíproca da raiz quadrada: $y' = y^{-1/2}$;
  + Se $b=1,0$, a transformação adequada é a logarítmica : $y' =log(y)$;
  + Se $b=0,5$, a transformação adequada é a raiz quadrada : $y' = y^{1/2}$.
  + Se $b=0$, não faça transformação.

#### Exemplo 01

Para esse exemplo, vamos os dados de crescimendo de uma cultura em $5$ tempos distintos, disponível no arquivo aula11.xlsx, planilha denominada "Crescimento".

#### Carregando os pacotes necessários.
```{r}
library(tidyverse)
library(readxl)
library(janitor)
library(nortest)
library(lawstat)
library(MASS)
```

#### Lendo o banco de dados e criando um resumo rápido.

Pode ser acessado em [aula11.xlsx](https://github.com/arpanosso/delineamentos22/raw/master/data/aula11.xlsx) disponível na pasta *data* do projeto.

```{r, echo=FALSE,eval=TRUE}
dados <- read_xlsx("../data/aula11.xlsx",
                   sheet = "Crescimento") %>% 
  clean_names()
```

```{r, echo=TRUE,eval=FALSE}
dados <- read_xlsx("/data/aula11.xlsx",
                   sheet = "Crescimento") %>% 
  clean_names()
```

```{r}
glimpse(dados)
```

#### Gráfico da resposta em função do tempo.

```{r}
dados %>% 
  ggplot(aes(x=tempo, y=resp)) + 
  geom_point() +
  geom_smooth(method = "lm", se=FALSE,
              formula = y ~ poly(x, 3)
              )
```

### Encontrando a equação da curva de ajuste.
```{r}
lm(resp ~ tempo + tempo2 + tempo3,
   data = dados %>% 
     mutate(
       tempo2=tempo^2,
       tempo3=tempo^3,
     )) %>% summary()
```

#### Agora precisamos da tabela da média e do desvio padrão.

```{r}
dados %>% 
  group_by(tempo) %>% 
  summarise(
    media = mean(resp),
    dp = sd(resp),
    Log_media = log10(media),
    Log_dp = log10(dp)
  )
```

#### De posse da tabela, vamos fazer o gráfico de Log_dp versus Log_media.

```{r}
dados %>% 
  group_by(tempo) %>% 
  summarise(
    media = mean(resp),
    dp = sd(resp),
    Log_media = log10(media),
    Log_dp = log10(dp)
  ) %>% 
  ggplot(aes(x=Log_media, y=Log_dp)) +
  geom_point(size=3, shape=16, color="blue") +
  geom_smooth(method="lm", se=FALSE, color="red")
```

```{r}
lm(Log_dp ~ Log_media,
   data= dados %>% 
  group_by(tempo) %>% 
  summarise(
    media = mean(resp),
    dp = sd(resp),
    Log_media = log10(media),
    Log_dp = log10(dp)
  )) %>% summary()

```

A transformação é aproximadamente Log.


```{r}
dados %>% 
  mutate(log_resp = log10(resp)) %>% 
  ggplot(aes(x=tempo, y=log_resp)) + 
  geom_point() +
  geom_smooth(method = "lm", se=FALSE,
              formula = y ~ poly(x, 3)
              )
```

### Contruir o boxplot

```{r}
dados %>% 
  group_by(tempo) %>% 
  ggplot(aes(y=resp, x=as.factor(tempo),
             fill=as.factor(tempo))) +
  geom_boxplot()
```



```{r}
lm(log_resp ~ tempo + tempo2 + tempo3,
   data = dados %>% 
     mutate(
       log_resp = log10(resp),
       tempo2=tempo^2,
       tempo3=tempo^3,
     )) %>% summary()
```
**OBS** com a transformação logarítmica (b similar a 1) há homogenenidade das variâncias e menor ponto de inflexão.


### 4. Tranformação Box-Cox

A transformação de Box-Cox é dada pela seguinte fórmula:

$$
W_i = Y_i^\lambda, \text{ se } \lambda \neq 0 \\
W_i = Ln(Y_i), \text{ se } \lambda = 0 \\ 
W_i = Y_i, \text{ se } \lambda = 1
$$
onde $Y_i$ é um valor de dados original e $\lambda$ é o parâmetro para a transformação. Observe que $\lambda = 1.0$  **NÂO TRANSFORMAR**.

$$
\begin{aligned}
  \lambda &= -1.0, \text{ } x_i(\lambda) = \frac{1}{x_i} \\
  \lambda &= -0.5, \text{ } x_i(\lambda) = \frac{1}{\sqrt{x_i}} \\
  \lambda &= 0.0, \text{ } x_i(\lambda) = Ln(x_i) \\
  \lambda &= 0.5, \text{ } x_i(\lambda) = \sqrt{x_i} \\
  \lambda &= 2.0, \text{ } x_i(\lambda) = x_i^2
\end{aligned}
$$
A utilização da transformação Box-Cox, por ser uma transformação do tipo potência, não detecta alguns tipos de transformação classicamente utilizados, por exemplo "arco seno raiz(porcentagem/100)", usado para porcentagens binomiais.

```{r}
mod <- lm(resp ~ tempo,
          data = dados)
boxcox(mod)
```

```{r}
mod2 <- lm(log(resp) ~ tempo,
          data = dados)
boxcox(mod2)
```

### Construir o boxplot

```{r}
dados %>% 
  group_by(tempo) %>% 
  ggplot(aes(y=log(resp), x=as.factor(tempo),
             fill=as.factor(tempo))) +
  geom_boxplot()
```

### Realizar o teste de normalidade dos resíduos do modelo, apresentando o histograma dos mesmos

```{r}
dados %>% 
  mutate(
    rs = rstudent(lm(resp ~ tempo))
  ) %>% 
  ggplot(aes(x=rs, y=..density..)) +
  geom_histogram(bins=5, color="black",fill="gray") +
  geom_density(fill="red", alpha=.12)
```

```{r}
rs <- dados %>% 
  mutate(
    rs = rstudent(lm(resp ~ tempo))
  ) %>% pull(rs)
shapiro.test(rs)
ad.test(rs)
cvm.test(rs)
lillie.test(rs)
```

### Construir o qqplot 

```{r}
dados %>% 
  mutate(
    rs = rstudent(lm(resp ~ tempo))
  ) %>% 
  ggplot(aes(sample = rs)) +
  stat_qq() +
  stat_qq_line()
```

### Realizar os testes de homocedasticidade

#### Teste de Brown & Forsythe
```{r}
levene.test(dados$resp,dados$tempo)
```

### Teste de Levene

```{r}
levene.test(dados$resp,dados$tempo, location = "mean")
```

Teste de Bartlet
```{r}
bartlett.test(log(dados$resp),dados$tempo)
```

### Realizar o estudo outliers

```{r}
dados %>% 
  mutate(
    rs = lm(log(resp) ~tempo) %>% rstudent,
    yp = lm(log(resp) ~tempo) %>% predict()
  ) %>% 
  ggplot(aes(x=yp,y=rs)) +
  geom_point() +
  coord_cartesian(ylim=c(-4,4)) +
  geom_hline(yintercept = c(-3,3), color="red")
```

