---
title: "Aula02"
author: "Perecin D & Panosso AR"
date: '2022-08-31'
output: html_document
---

```{r setup, include=FALSE}
knitr::opts_chunk$set(echo = TRUE,
                      warning = FALSE,
                      error = FALSE,
                      message = FALSE)
```

# Delineamento Experimentais em Melhoramento

## 1) Instalar os pacotes necessários para realizar o exercício. São eles, "ExpDes.pt", "agricolae" "tidyver", "ggpubr" e "Deriv".
  
## 2) Carregar os pacotes.

```{r}
library(tidyverse)
library(ExpDes.pt)
library(broom)
library(readxl)
library(ggpubr)
library(Deriv)
```

## 3) Realizar a entra de dados, pasta `data` nome do arquivo `aula2.xlsx`.

```{r}
aula2 <- read_excel("../data/aula2.xlsx")
head(aula2)
```

## 4) Calcular a média geral do experimento
```{r}
aula2 %>% pull(RESP) %>%  mean()
```


## 5) Calcula a soma de quadrados totais, apenas para praticar.

```{r}
y <- aula2 %>%  pull(RESP)
sum(y^2) - sum(y)^2/length(y)
```


## 6) Construir o gráfico de dispersão, resposta em função das doses.

```{r}
aula2 %>%
  ggplot(aes(x=DOSE, y=RESP)) +
  geom_point() +
  coord_cartesian(ylim=c(0,14))+
  theme_bw()
```


## 7) Calcular a Diferença, ou os Desvios para o modelo de médias.

```{r}
aula2 %>%
  group_by(TRAT) %>%
  mutate(
    modelo_medias = mean(RESP),
    desvio = RESP - mean(RESP)
  )
```


## 8) Construir o Quadro da Análise de Variância (anova), para tratamentos.

```{r}
trat <- aula2 %>% pull(TRAT)
mod <- aov(y ~ trat)
anova(mod)
```


## 9) Utilize o pacote {ExpDes.pt} para realizar a anova, utilize o delineamento inteiramente casualizado.
```{r}
dic(trat, y)
```

## 10) Realizar a análise de regressão linear simples., utilize a função plot do pacote {base} para explorar os resíduos, e as funções `glance` e `augment` do pacote {broom} para estudar o modelo e a reta de ajuste.

```{r}
## Modelo Linear
dose <- aula2 %>% pull(DOSE)
modelo <- lm(y ~ dose) # se usa modelo <- lm(y ~ dose -1), fixo o zero no modelo
plot(modelo)
glance(modelo)
augment(modelo)
augment(modelo, interval="confidence")
```

```{r}
tabela_modelo_linear <- augment(modelo, interval = "confidence")
tabela_modelo_linear %>% 
  ggplot(aes(x=dose)) +
  geom_point(aes(y=y),col="blue",size=3) +
  geom_line(aes(y=.fitted),col="red") +
  theme_minimal()
```


```{r}
## Modelo polinomial de ordem 2
dose2<-dose*dose
modelo_2 <- lm(y ~ dose + dose2)
plot(modelo_2)
glance(modelo_2)
tabela_modelo_quadratico <- augment(modelo_2, interval = "confidence")
```

```{r}
tabela_modelo_quadratico %>% 
  ggplot(aes(x=dose)) +
  geom_point(aes(y=y),col="blue",size=3) +
  geom_line(aes(y=.fitted),col="red") +
  theme_minimal()
```


## 11) Utilize o pacote {ExpDes.pt} para realizar a análise de regressão.
```{r}
dose <- aula2 %>%  pull(DOSE)
dic(dose, y, quali=FALSE)
```


## 12) Construir a tabela com os valores estimados pelo modelo parabólico
```{r}
## modelo parabóla
a <- -0.7750
b <-  4.9650
c <-  3.6750
aula2 %>%
  group_by(TRAT) %>%
  mutate(
    modelo_parabolico = a*DOSE^2 + b*DOSE + c,
    Desvio = RESP - modelo_parabolico
  )
```

## 13) Criar o gráfico e Adicione a equação polinomial no gráfico de dispersão, adicione o Rquadrado.

```{r}
formula <- y ~ poly(x, 2, raw = TRUE)
aula2 %>%
  ggplot(aes(x=DOSE, y=RESP)) +
  geom_point() +
  coord_cartesian(ylim=c(0,14)) +
  stat_smooth(method = "lm", se=FALSE, formula = formula) +
  stat_regline_equation(label.y = 5,
    aes(label =  paste(..eq.label.., ..rr.label.., sep = "~~~~")),
    formula = formula
  ) +
  theme_bw()
```

##  14) Utilizar a função Deriv do pacote {Deriv} para calcular o ponto de máximo

```{r}
f <- function(x) a*x^2 + b*x + c
Deriv(f)
-b/(2*a)
```

## 15) Calcular o Erro Puro para o modelo linear

```{r}
a <- 1.09
b <- 7.55
aula2 %>%
  group_by(TRAT) %>%
  mutate(
    modelo_linear =  a*DOSE + b,
    desvio = RESP - modelo_linear
  )
```



## 16) Adicionando o modelo linear no gráfico de dispersão
```{r}
aula2 %>%
  ggplot(aes(x=DOSE, y=RESP)) +
  geom_point() +
  coord_cartesian(ylim=c(0,14)) +
  stat_smooth(method = "lm", se=FALSE) +
  stat_regline_equation(label.y = 5,
                        aes(label =  paste(..eq.label.., ..rr.label.., sep = "~~~~"))
  ) +
  theme_bw()
```


